最高法院刑事判決　　　　　　　九十四年度台上字第四四二號
　　上 訴 人　台灣高等法院檢察署檢察官
　　上 訴 人
　　即 被 告　甲○○
　　　　　　　　　　　號9樓之.
上列上訴人等因被告違反商業會計法案件，不服台灣高等法院中
華民國九十一年三月八日第二審判決（八十八年度上訴字第六五
四號，起訴案號：台灣台北地方法院檢察署八十七年度偵字第七
七三三號），提起上訴，本院判決如下：
    主  文
原判決撤銷，發回台灣高等法院。
    理  由
本件原判決認定上訴人即被告甲○○係台北市○○○路○段七十
五號六樓尚屋有限公司（下稱尚屋公司）負責人，為商業會計法
所規定之商業負責人，明知燦輝企業有限公司（下稱燦輝公司）
、楊田企業有限公司、元淞實業有限公司、明莊實業有限公司、
祥莊實業有限公司及昌圖實業有限公司均係虛設公司行號，並無
向尚屋公司進貨之事實，尚屋公司亦無銷貨予各該公司之事實，
竟基於概括犯意，自民國八十三年十一月八日起至八十五年四月
二十五日止，連續虛開予上開燦輝公司等六家公司統一發票計三
十三紙（其發票號碼、日期、銷貨金額均詳如原判決附表一所示
）等情。因而撤銷第一審所為無罪之判決，改判論處甲○○連續
商業負責人以明知為不實之事項，而填製會計憑證罪刑。
固非無見。
惟查：(一)、原判決事實認定甲○○係商業負責人，明知尚屋公司
並無銷貨之事實，而填製如原判決附表一所示內容不實之統一發
票予上開燦輝等六家公司等情。理由內則以尚屋公司開立如原判
決附表一所示三十三紙統一發票之事實，有專案申請調檔統一發
票查核清單可按，而為甲○○確有本件違反商業會計法犯行論據
之一（見原判決第二頁）。然甲○○被訴虛偽填製之該三十三紙
統一發票既係本件犯罪行為之客體，其是否確實存在及實際內容
如何？稅捐機關檢送之上開查核清單是否確實無誤？因與其被訴
涉犯商業會計法第七十一條第一款罪名成立與否之認定攸關，自
屬本件科刑判決基礎之重要物證。而稽諸卷證資料，除原判決附
表一編號6 至17及編號19至33號以外，其餘六紙統一發票均付之
闕如（見一審卷第一二三頁至第二二八頁）。是原判決事實認甲
○○就各該部分亦有不實填載犯行，應有認定事實不依證據之違
法。又卷附原判決附表一所示編號29號統一發票，其銷貨金額為
新台幣（下同）五十四萬九千元（見一審卷第二一二頁），原判
決附表一該編號之金額欄卻載為七十二萬二千五百元，要與該項
卷證不相符合，而有證據上理由矛盾之違法。(二)、原判決於理由
內係以杰格企業有限公司（下稱杰格公司）、苙椅有限公司（下
稱苙椅公司）負責人周本立，韋虹實業有限公司（下稱韋虹公司
）負責人徐道琨，乙金企業有限公司（下稱乙金公司）負責人陳
陽及彰清實業有限公司（下稱彰清公司）負責人藍師義，均未經
檢察官或稅捐機關以涉嫌逃漏稅捐提起公訴或移送偵辦，且稅捐
機關經查核後認徐道琨、陳陽、藍師義及周本立並無虛設行號情
事，乃認甲○○被訴虛偽填製如原判決附表二所示統一發票之犯
行，不能證明，因檢察官以之與論罪部分依裁判上一罪關係起訴
，故對之不另為無罪諭知（見原判決第七頁）。然所謂徐道琨、
陳陽、藍師義及周本立經稅捐機關查核，未有虛設行號情事乙節
，原判決未說明其所憑之依據，已嫌理由不備。且依證人即台北
市稅捐稽徵處稅務員黃秀玲於原審調查時，法官訊以「這十一家
（指原判決附表一、二所示）虛設公司是否都有移送（法辦）？
」時，結稱經查證結果，除杰格公司及苙椅公司未有虛設行號外
，乙金公司負責人已經死亡，其他公司都已移送，尚待查證等語
，似指韋虹公司負責人徐道琨、彰清公司負責人藍師義二人均已
因虛設行號，經移送法辦（見原審卷(一)第一四六頁）。是原判決
上開不能證明犯罪而不另為無罪諭知之論斷理由，要與該項卷證
不相符合，亦有證據上理由矛盾之違誤。(三)、依原判決認定之事
實，甲○○明知尚屋公司並無銷貨之事實，乃基於概括犯意，自
八十三年十一月八日起至八十五年四月二十五日止，連續填製如
原判決附表一所示內容不實之統一發票予上開燦輝等六家公司等
情。理由內復說明所為核犯商業會計法第七十一條第一款商業負
責人明知不實而填製會計憑證罪，並應依連續犯規定論以一罪。
而甲○○前於八十四年間曾因違反商業登記法，經法院判處有期
徒刑四月，如易科罰金以三百元折算一日，並於八十五年四月十
五日執行完畢（見一審卷第二三七頁背面）。則甲○○本件違反
商業會計法第七十一條第一款罪之連續犯行之一部既係在前案有
期徒刑執行完畢後五年內所為，自應依刑法第四十七條規定論以
累犯，並加重其刑。原判決未依上開累犯規定加重其刑，應有判
決不適用法則之違法。以上，或係檢察官及甲○○上訴意旨所指
摘，或為本院得依職權調查之事項，應認原判決有撤銷發回更審
之原因。
據上論結，應依刑事訴訟法第三百九十七條、第四百零一條，判
決如主文。
中　　華　　民　　國　九十四  年　　一  　月　二十七　日
                      最高法院刑事第十一庭
                          審判長法官  張　淳　淙
                                法官  謝　俊　雄
                                法官  蘇　振　堂
                                法官  張　春　福
                                法官  呂　丹　玉
      本件正本證明與原本無異
                                      書  記  官
中　　華　　民　　國　九十四  年　　二　  月　   二　 日
                                                   Ｒ
